臺灣臺南地方法院臺南簡易庭民事判決
110年度南簡字第845號
原      告  凱基商業銀行股份有限公司

法定代理人  魏寶生
訴訟代理人  楊鵬遠律師
被      告  方如玉
            陳  除
            方玉帝
            方青霞
上列當事人間請求塗銷分割繼承登記事件，經本院於民國110年8
月17日言詞辯論終結，判決如下：
　　主　　　文
原告之訴駁回。
訴訟費用新臺幣壹仟捌佰捌拾元由原告負擔。
　　事實及理由
一、被告4人經合法通知，無正當理由，均未於言詞辯論期日到
    場，核無民事訴訟法第386條所列各款情形，爰依原告之聲
    請，由其一造辯論而為判決。
二、原告起訴主張：原告（原名萬泰商業銀行股份有限公司）與
    被告方如玉間有債權債務關係，被告方如玉尚積欠原告新臺
    幣（下同）179,955元及利息未清償。原告前已取得執行名
    義，查得訴外人即被繼承人方玉龍遺有如附表所示之遺產（
    下稱系爭遺產），本應由被告方如玉與其他繼承人共同繼承
    ，詎被告方如玉因積欠原告上開款項未清償，恐其繼承方玉
    龍之遺產後為原告追索，竟於民國105年11月22日以分割繼
    承為原因，將系爭遺產移轉登記予其他繼承人即被告陳除、
    方玉帝、方青霞。依臺灣高等法院暨所屬法院105年法律座
    談會民事類提案第6、7號，債權人自得依民法第244條規定
    訴請撤銷債務人與其他繼承人間之遺產分割協議行為。另依
    最高法院106年度台上字第1650號判決要旨，繼承權之拋棄
    ，固不許債權人依民法第244條第1項規定撤銷之。惟如拋棄
    因繼承所取得之財產，而將繼承所得財產之公同共有權，與
    他繼承人為不利於己之分割協議，倘因而害及債權者，債權
    人自得依民法第244條第1項行使撤銷權。被告方如玉明知其
    對原告負有債務，其名下僅有汽車1輛，車齡已逾15年，剩
    餘價值甚低，顯不足清償對原告之債務，其亦未向法院辦理
    拋棄繼承，卻於繼承系爭遺產後將其應繼分無償分割歸由被
    告陳除、方玉帝、方青霞取得，其行為實已損害對原告之債
    權，爰依民法第244條第1項、第4項規定，請求撤銷被告4人
    就系爭遺產所為之遺產分割協議債權行為及所有權移轉登記
    物權行為，並請求被告陳除、方玉帝、方青霞應將系爭遺產
    之所有權移轉登記予以塗銷等語。並聲明：１、被告4人就系
    爭遺產於105年10月16日所為之遺產分割協議債權行為，及
    於105年11月22日所為之所有權移轉登記物權行為，均應予
    撤銷。２、被告陳除、方玉帝、方青霞應將系爭遺產，經臺
    南市歸仁地政事務所以105年歸地字第094150號收件，於105
    年11月22日以分割繼承為原因之所有權移轉登記予以塗銷。
三、本院得心證之理由：
（一）原告主張：原告（原名萬泰商業銀行股份有限公司）與被
      告方如玉間有債權債務關係，被告方如玉尚積欠原告179,
      955元及利息未清償，原告前已取得執行名義；被繼承人
      方玉龍遺有系爭遺產，被告4人均為方玉龍之法定繼承人
      ，被告方如玉未向法院聲明拋棄繼承，依法應為繼承人；
      被告4人為遺產分割協議，約定由被告陳除、方玉帝、方
      青霞取得系爭遺產，並辦理遺產分割登記等情，業據其提
      出本院93年12月9日南院慶93執正字第41235號債權憑證暨
      繼續執行紀錄表、家事事件（繼承事件）公告查詢結果、
      土地及建物登記第一類謄本各1份為證（見本院110年度南
      司簡調字第283號卷〈下稱本院調字卷〉第19至21、43、67
      至73頁），此外，復有本院依職權調取之臺南市歸仁地政
      事務所110年5月18日所登記字第1100046019號函檢附系爭
      遺產之相關登記資料各1份附卷足憑（見本院調字卷第87
      至109頁），而被告4人經合法通知，未於言詞辯論期日到
      場爭執，亦未提出任何書狀或證據資料以供本院審酌，依
      民事訴訟法第280條第3項前段準用同條第1項之規定，視
      同自認該事實，是堪信原告此部分主張係為真實。
（二）按債務人所為之無償行為，有害及債權者，債權人得聲請
      法院撤銷之；債權人依第1項或第2項之規定聲請法院撤銷
      時，得並聲請命受益人或轉得人回復原狀，民法第244條
      第1項、第4項定有明文。次按民法第244條所規定之撤銷
      訴權，僅得訴請撤銷債務人之行為，倘債務人之行為與他
      人共同為之，亦僅該債務人之行為得單獨而分離者，始得
      訴請撤銷（最高法院82年度台上字第1355號判決要旨參照
      ）。又債權人得依民法第244條規定行使撤銷權者，以債
      務人所為非以其人格上之法益為基礎之財產上之行為為限
      ，若單純係財產利益之拒絕，如贈與要約之拒絕，第三人
      承擔債務之拒絕，繼承或遺贈之拋棄，自不許債權人撤銷
      之（最高法院69年度台上字第1271號判決要旨參照）；又
      債權人得依民法第244條規定行使撤銷訴權者，以債務人
      所為非其人格上之法益為基礎之財產上之行為為限，繼承
      權係以人格上之法益為基礎，且拋棄之效果，不特不承受
      被繼承人之財產上權利，亦不承受被繼承人財產上之義務
      ，故繼承權之拋棄，縱有害及債權，仍不許債權人撤銷之
      （最高法院73年度第2次民事庭會議決議(一)參照）。又
      查繼承遺產之公同共有源自繼承法律關係，較諸一般因法
      律行為成立之公同共有，具有濃厚之身分屬性，繼承人就
      遺產所為之分割協議，係繼承人本於繼承人之身分，就遺
      產如何分配所為之協議，是衡諸社會生活常情，遺產分割
      協議，本質上係繼承人間基於繼承人身分，就繼承之遺產
      如何分配所為之協議，其內容需經繼承人全體同意，為多
      數繼承人之共同行為，衡諸一般社會常情，分配遺產之權
      利時，往往會考量被繼承人生前意願、繼承人對被繼承人
      之貢獻（有無扶養之事實）、家族成員間感情、被繼承人
      生前已分配予各繼承人之財產（贈與之歸扣）、承擔祭祀
      義務等諸多因素，始能達成遺產分割協議，與一般共有物
      分割之單純財產上行為之情形不同。是繼承人間就系爭遺
      產達成上開分割協議，係繼承人間基於繼承人之身分關係
      ，而為高度人格自由之表現，繼承人就遺產互為協議後分
      配，為多數繼承人之共同行為，非單一繼承人之無償贈與
      行為。又被告上開遺產分割協議之行為，就未取得遺產之
      繼承人而言，屬「財產利益之拒絕」而非減少其原有之財
      產，當不能成為撤銷權行使之標的。原告以之為行使撤銷
      權之標的，已非可採。況依上開說明，就繼承之全部拋棄
      ，債權人尚且不得依民法第244條之規定行使撤銷權，舉
      重以明輕，繼承人基於身分關係所為之遺產分割協議，亦
      不容債權人依該規定行使撤銷權甚明。
（三）原告固主張：被告方如玉係以分割協議之方式，將其應繼
      分無償移轉予被告陳除、方玉帝、方青霞所有，有害於原
      告之債權，依最高法院106年度台上字第1650號判決意旨
      ，債權人自得依民法第244條規定訴請撤銷債務人與其他
      繼承人間之遺產分割協議行為云云。惟查，被告4人就被
      繼承人方玉龍之遺產所為之遺產分割協議，乃基於人格上
      法益為基礎之財產上行為，被告方如玉雖於分割遺產時自
      願放棄其對系爭遺產所有權之應繼分，而將該部分全數移
      歸予被告陳除、方玉帝、方青霞繼承，然此亦係被告方如
      玉基於人格法益之基礎所為財產利益之拒絕，且該分割協
      議係多數繼承人之共同行為，非僅屬單一債務人之無償行
      為而已，揆諸上揭規定及說明，難認原告得依民法第244
      條第1項之規定行使撤銷權。況參諸民法第244條所定撤銷
      權之立法目的，乃在保全債務人原有之債權清償力，非在
      使債務人增加其清償力，故債務人拒絕財產利益取得之行
      為，不得為撤銷權之標的，債權人自應以債務人個人之財
      產為其信賴之基礎，其對債務人之被繼承人之期待，難認
      有保護之必要；是依原告主張，其與被告方如玉間早於93
      年聲請強制執行前即成立債權債務關係（見本院調字卷第
      19頁債權憑證），方玉龍斯時既尚未逝世，原告所評估者
      應為被告方如玉自身資力，並未就將來未必獲致之遺產予
      以衡估，據之，被告方如玉就方玉龍遺產之繼承權利，自
      不在民法第244條擬為保護之債務人清償力範圍內，原告
      即不得據以撤銷被告間所為系爭協議；否則，不啻使繼承
      人分配遺產之際，僅因繼承人中一人或數人有積欠債務，
      即無法考量被繼承人之遺願、父母子女關係及日後扶養義
      務之履行等因素，而僅能機械生硬式之按應繼分分配遺產
      ，否則即有受債權人日後撤銷協議之風險，此顯然過度箝
      制繼承人處分遺產之自由，礙難採納；另本院就具體個案
      事實有適用法律之獨立審判權限，並不受最高法院106年
      度台上字第1650號判決見解之拘束。綜上，原告主張依民
      法第244條第1項規定，請求撤銷被告4人於105年10月16日
      就系爭遺產所為之遺產分割協議，即屬無據；進而，其併
      依同條第4項規定，請求被告陳除、方玉帝、方青霞應將
      於105年11月22日就系爭遺產以分割繼承為原因之所有權
      移轉登記予以塗銷，亦屬無據，應予駁回。
四、綜上所述，被告4人就系爭遺產所為之遺產分割協議，乃基
    於人格上法益為基礎之財產上行為，且為多數繼承人之共同
    行為，非僅屬單一債務人之無償行為，並非原告得依民法第
    244條規定行使撤銷權之範疇，是原告依民法第244條第1項
    、第4項規定，請求被告4人就於105年10月16日就系爭遺產
    所為之遺產分割協議債權行為，及於105年11月22日就系爭
    遺產所為之所有權移轉登記物權行為，均應予撤銷；被告陳
    除、方玉帝、方青霞應將系爭遺產於105年11月22日以分割
    繼承為原因之所有權移轉登記予以塗銷，均為無理由，不應
    准許。
五、本件事實已臻明確，兩造其餘攻擊防禦方法及所提證據，核
    與本件判決結果不生影響，爰不逐一論述，併此敘明。
六、末按訴訟費用，由敗訴之當事人負擔；法院為終局判決時，
    應依職權為訴訟費用之裁判，民事訴訟法第78條、第87條第
    1項分別定有明文。本件為原告敗訴之判決，訴訟費用即裁
    判費1,880元自應由原告負擔，爰判決如主文第2項所示。
據上論結，本件原告之訴為無理由，依民事訴訟法第78條、第87
條第1項，判決如主文。
中　　華　　民　　國　 110　　年　　 8　　月　　31　　日
                 臺灣臺南地方法院臺南簡易庭
                                 法　官  王參和
以上正本係照原本作成。
如對本判決上訴，須於判決送達後20日之不變期間內，向本院提
出上訴狀。如委任律師提起上訴者，應一併繳納上訴審裁判費。
中　　華　　民　　國　　110 　年　　9 　　月　　1 　　日
                                 書記官  程伊妝
　　　　　　　　　　　　　　　　 
附表：
編號       土    地    坐    落    面    積 權利範圍   縣  市 鄉鎮市區   段 地號 平方公尺   1 臺南市 仁德區 如意段 59 125.46 全部     　門 　 牌　  號　  碼     權利範圍  2  臺南市○○區○○○街00巷0號 （臺南市○○區○○段00○號）     全部